臺灣士林地方法院刑事判決　　　　　　　94年度重訴字第18號
公　訴　人　臺灣士林地方法院檢察署檢察官
被　　　告　乙○○
指定辯護人　本院公設辯護人　甲○○
上列被告因殺人案件，經檢察官提起公訴（94年度偵字第8450號
、第9396號、第9808號），本院判決如下：
    主  文
乙○○殺人，累犯，處有期徒刑拾玖年。褫奪公權玖年。
    事  實
一、乙○○曾於民國81年間因竊盜案件，經台灣板橋地方法院判
    處有期徒刑4 月確定，於81年9 月14日執行完畢；又於83年
    間因同案件經台灣桃園地方法院判處有期徒刑2 年6 月確定
    ，於86年2 月22日縮刑期滿執行完畢；復於86年間因違反麻
    醉藥品管理條例案件，經台灣板橋地方法院判處有期徒刑10
    月、10月，定執行刑為1 年6 月，於87年3 月6 日縮刑期滿
    執行完畢；又於88年間經台灣台北地方法院判處有期徒刑8
    月確定，於89年11月20縮刑期滿執行完畢；復於91年間因恐
    嚇案件，經本院判處有期徒刑6 月確定，於92年1 月6 日執
    行完畢；又於93年間因竊盜案件，經臺灣臺北地方法院判處
    有期徒刑6 月確定，甫於94年5 月19日執行完畢，猶不知悔
    改，於94年8 月12日晚上8 時許，在臺北市○○區○○路46
    0 巷2 號之檳榔店內飲酒，於同日晚上9 時許飲畢（未達心
    神喪失或精神耗弱程度）即步行返回附近新明路426 巷之「
    當代京品」集合住宅新建工程之工地門內，脫光衣物裸體臥
    地休息，因不滿經過上開工地不明人士注視，竟自「當代京
    品」工地內拾取約6 ×6 ×58公分用以鎚釘板模之大型舊木
    棍1 支，隨後追出欲追打該不明男子，迨追至新明路380 巷
    6 弄6 號前，因未追獲該不明男子，即進入新明路380 巷6
    弄6 號地下1 樓內，詢問林振輝是否有看見該不詳男子之去
    向。林振輝見乙○○赤身裸體且有酒意，懼怕遭乙○○毆打
    ，不敢離去，即在上開地下1 樓走廊上聽乙○○說話。適有
    住戶林明雄經過走廊，林明雄即隨口詢問乙○○：「你來幹
    什麼」等語後，繼續緩步向前步行，乙○○誤認林明雄口出
    穢言，竟萌生殺人之犯意，明知林明雄為老者，竟持上開大
    型木棍，在上開地下1 樓往上之第3 級階梯上自後方雙手握
    棍用力毆打林明雄之背部1 下，林明雄受毆擊後，繼續向上
    往外逃跑，乙○○追至新明路380 巷6 弄6 號前，再接續以
    上開木棍重擊林明雄背部1 下，並仍繼續向前追擊。迨林明
    雄逃至新明路426 巷與380 巷6 弄交岔口時，乙○○仍接續
    上揭殺人犯意，持上揭大型木棍對林明雄之頭部重擊2 次，
    見林明雄已倒地不起，方停手並隨手丟棄木棍離去。致林明
    雄受有頭部右側頂部及前額頂部各長7 公分之裂傷、兩側眼
    眶及左外側眼部外部，左側腕部及兩側背部、左膝挫傷、2
    處於右枕部及左手背擦傷、左側橈尺骨近腕側、顴骨和鼻骨
    骨折，左側眼角膜破裂等傷勢。嗣經林振輝召喚鄰人張加宗
    報警送醫急救。林明雄經送醫後，於同年8 月17日凌晨1時
    許，因頭部外傷致顱內出血神經性休克併發支氣管肺泡肺炎
    死亡。乙○○則於案發後翌日（即同年94年8 月13日）另因
    竊盜案件遭警逮捕時，於當日上午10許向臺北市政府警察局
    南港分局（以下簡稱南港分局）承辦竊盜員警丁曰瑋自首上
    揭犯罪而接受裁判。
二、案經台灣士林地方法院檢察署檢察官據報相驗自動檢舉暨臺
    北市政府警察局內湖分局與南港分局報請該署檢察官偵查起
    訴。
    理  由
一、被告乙○○如何於上揭時、地持上開大型木棍，自後方雙手
    握棍用力毆打林明雄之背部2 下，及重擊林明雄頭2 下等事
    實，業據被告於警詢、偵查及本院審理時坦承不諱，核與證
    人林振輝於警詢、偵查時證述：被告於上揭時地手持大型木
    棍毆打林明雄，林明雄案發時是對被告說「你來幹什麼」，
    並非口出穢言，且林明雄平日無口出穢語之情形，被告案發
    前為裸體且有酒意等事實（證人林振輝之警詢筆錄為審判外
    之陳述，經公訴人列為證據，惟被告不爭執其證據能力，且
    同意採為證據）；及證人張加宗於偵查時結證稱：證人林振
    輝於上揭時地敲門要求協助報警救助林明雄，林明雄平日無
    口出穢語之情形等事實相符。且被害人林明雄於前揭時地遭
    木棍毆擊後受有頭部右側頂部及前額頂部各長7 公分之裂傷
    、兩側眼眶及左外側眼部外部，左側腕部及兩側背部、左膝
    挫傷、2 處於右枕部及左手背擦傷、左側橈尺骨近腕側、顴
    骨和鼻骨骨折，左側眼角膜破裂等傷勢，亦有法務部法醫研
    究所之鑑定書及被害人林明雄之驗傷診斷書1 紙在卷可稽。
    而被害人林明雄延至94年8 月17日凌晨1 時許死亡，亦經檢
    察官督同法醫師相驗無訛，有相驗勘驗筆錄暨相驗照片24
    張、案發現場圖示、現場及模擬照片39張、解剖勘驗筆錄、
    驗斷書、相驗屍體證明書等在卷可參，復有與被告行兇工具
    相類似之木棍1 支扣案可佐。嗣被害人林明雄屍體經檢察官
    囑託法務部法醫研究所詳為解剖鑑定，而經法醫師孫家棟鑑
    定結果，被害人林明雄確係因鈍器外傷性頭部外傷致顱內出
    血神經性休克併發支氣管肺泡肺炎而死亡，此有法務部法醫
    研究所94年9 月24日（94）法醫研究所醫鑑字第1518號鑑定
    書在卷可參，依前開鑑定書所示，被害人之死亡確係鈍器外
    傷性頭部外傷致顱內出血神經性休克併發支氣管肺泡肺炎而
    死亡，至為明確。
二、扣案類似被告行兇之木棍，本院於準備程序時當庭經被告指
    認勘驗丈量結果，該木棍為6 ×6 ×58公分之實木木棍，有
    本院勘驗筆錄在卷可稽（見本院94年11月7 日準備程序筆錄
    ）。查該木棍質地堅硬，而頭部、背部係人體要害之一，以
    該木棍猛揮擊人體頭部、背部，足以令人死亡，為一般人所
    明知，且被害人為72歲之老者，被告為青壯之人，其用力揮
    擊被害人之頭部、背部，足以致人於死，自為其所明知，竟
    仍雙手持該木棍往被害人林明雄之背部、頭部接續揮擊各2
    次，其中頭部第2次揮擊時，被害人更用雙手抱頭，以致被
    害人左手腕防禦性骨折，有前開法醫研究所醫鑑定書可參，
    被告於警詢時亦自承：「該男子用雙手抱頭，我又持木棍往
    他頭部上打，我當時見該男子頭部流血，我就停手，並馬上
    將木棍丟棄逃逸」等語，被告於偵查時亦自承其以雙手拿木
    棍揮擊被害人等語（見94年度偵字第8450號偵查卷第29頁）
    ，衡情，被告係高於被害人，其自後以雙手持木棍揮擊被害
    人頭部、背部，前開揮擊行為亦造成被害人林明雄頭部右側
    頂部及前額頂部各長7 公分之裂傷、兩側眼眶及左外側眼部
    外部，左側腕部及兩側背部、左膝挫傷、2 處於右枕部及左
    手背擦傷、左側橈尺骨近腕側、顴骨和鼻骨骨折，左側眼角
    膜破裂等多處傷勢，足見其下手之重、用力之猛，且於揮擊
    後又不顧被害人之傷勢，顯見被告於實施加害行為之時，即
    有使人喪失生命之殺人故意至為灼然。且被告前開揮擊行為
    ，終致被害人因外傷性頭部外傷致顱內出血神經性休克併發
    支氣管肺泡肺炎而死亡，足見被害人林明雄之死亡與被告之
    揮擊行為確有相當之因果關係。被告對於人身要害之頭部、
    背部，以木棍揮擊之，足認被告有殺人之故意，至為灼然。
    辯護人辯稱本件係傷害致死罪云云，尚有誤會，難以採信，
    附此敘明。
三、至被告雖自承其於案發前曾飲用1 瓶蔘茸酒、3 瓶啤酒，當
    天稍微有酒醉云云。惟本院參諸被告自承其於喝完酒後尚自
    行走1 、2 百公尺後回工地休息，且依案發當時被告尚知在
    工地拾取行兇之木棍揮擊被害人，看到被害人被其揮擊後逃
    跑時，尚能追至馬路外，繼續揮擊以遂其殺意，見被害人倒
    地流血後，尚知逃逸，以免被人發覺犯行等情節以觀，被告
    行為時對自己之客觀行為得以完全按照自己意思而為支配；
    且被告於案發後翌日於警詢、偵查時對於其犯案之過程尚能
    完整陳述犯案之重要情節以及經過，就前開行兇情節，被告
    所述與證人林振輝證述相符，堪認被告於行兇當時或因酒精
    影響，致其思慮、情緒控制能力降低，然並未至精神耗弱、
    心神喪失之程度，可以認定，自難以此為卸責之詞。綜上而
    論，本件事證已臻明確，被告犯行至堪認定。
四、核被告乙○○基於殺人之犯意，殺害被害人致死亡，所為係
    犯刑法第271條第1項之殺人罪。又被告行為後，在內湖分局
    潭美派出所警員莊育政及替代役男林俊良到現場處理時，並
    不知被害人係被何人毆打等情，業據證人林俊良於偵查時結
    證在卷，且本案目擊證人林振輝亦於偵查時結證稱：其不認
    識行兇者，不知行兇者為何人等語。而被告係於案發後翌日
    即同年94年8月13日另因竊盜機車案件遭警逮捕時，被告乃
    在殺人犯罪未被發覺前，於當日上午10許向臺北市政府警察
    局南港分局承辦竊盜員警丁曰瑋表示其有於上揭時地行兇，
    以木棍毆打被害人犯罪而願接受裁判等情，則有被告前開警
    詢筆錄在卷可稽，足見本案案發後警員莊育政、替代役男林
    俊良據報到場，仍無法判斷兇手何人，而在殺人犯罪未被發
    覺前，被告即向該管公務員即警員丁日瑋坦承被害人林明雄
    被殺係其所為，嗣後並陳述犯罪之經過，而接受裁判，自與
    刑法第62條前段自首之要件相符，應減輕其刑。末查被告有
    事實欄所載之犯罪科刑執行紀錄，此有臺灣高等法院被告全
    國前案紀錄表在卷供參，其受有期徒刑之執行完畢後，5 年
    以內再犯本件有期徒刑以上之罪，係屬累犯，除法定刑為死
    刑、無期徒刑部分依法不得加重外，就有期徒刑部分應依刑
    法第47條規定加重其刑，並先加後減之。爰審酌被告前有多
    項竊盜案件、違反麻醉藥品管理條例案件、恐嚇案件等前科
    ，素行不良，甫於94年5 月19日執行有期徒刑6 月完畢，隨
    即於94年8 月12日再犯本件殺人重罪，顯見被告法紀觀念淡
    薄，輕忽他人法益，恃仗體強力壯而欺凌弱者，與被害人素
    不相識，僅因其認被害人對之有口角糾，即遽下殺機，戕害
    他人生命，手段又頗為兇殘，惡性非輕，且犯後迄未與被害
    人家屬達成民事和解，原不宜寬縱，惟念被告係自首犯行，
    毫無狡卸之詞，犯後坦承犯行，態度至為良好，悔意殷殷等
    一切情狀，量處如主文所示之刑。再被告所犯殺人罪部分，
    依犯罪之性質及情節，認有宣告褫奪公權之必要，並依刑法
    第37條第2 項之規定，宣告褫奪公權9 年。至被告行兇用之
    木棍1 支，未據扣案，且被告自承其係於工地取得，打完後
    即放回工地，該木棍本非被告所有之物，無從宣告沒收，附
    此敘明。
五、至檢察官起訴事實雖敘及被告意圖為自己不法之所有自工地
    竊取大型舊木棍1 支，因認被告此部分所為，係犯刑法第32
    0 條第1 項竊盜罪嫌云云。然按刑法上之竊盜罪，須意圖為
    自己或第三人不法之所有，而取他人所有物，為其成立要件
    （最高法院23年上字第1892號判例參照）。復按刑法上之竊
    盜罪，須意圖為自己或第三人不法之所有，而竊取他人所有
    物，為其成立要件，若行為人祇因暫時之使用而取得之，用
    後即行歸還，既欠缺意思要件，自難以竊盜罪責相繩（最高
    法院71年度台上字第7031號判決參照）。訊據被告堅決否認
    有竊取該木棍之犯意，其辯稱其僅將木棍拿來毆打被害人，
    打完後即將之放回工地，並未帶走該木棍等語，顯見被告並
    未將該木棍竊為所有之意思，且該工地亦無失竊木棍之紀錄
    ，是查無積極證據證明被告有意圖為自己不法所有之意思而
    拿取該木棍，此部分不能證明被告犯罪，且公訴人亦於論告
    時，就此部分竊盜犯行予以減縮（見本院審理筆錄），是本
    院就此部分，爰不另為無罪之諭知，併此敘明。
據上論斷，應依刑事訴訟法第299 條第1 項前段、刑法第271 條
第1 項、第47條、第62條前段、第37條第2 項，判決如主文。
本案經檢察官邱智宏到庭執行職務。
中　　華　　民　　國　　94　　年　　12　　月　　6 　　日
                  刑事第七庭審判長法  官  趙文卿
                                  法  官  楊得君
                                  法  官  王俊雄
以上正本證明與原本無異。
如不服本判決應於送達後10日內，向本院提出上訴狀。
                                  書記官  許秋莉
中　　華　　民　　國　　94　　年　　12　　月　　7 　　日
中華民國刑法第271 條
(普通殺人罪)
殺人者，處死刑、無期徒刑或十年以上有期徒刑。
前項之未遂犯罰之。
預備犯第 1 項之罪者，處二年以下有期徒刑。
